臺灣高等法院刑事判決
110年度上訴字第2779號
上  訴  人  臺灣臺北地方檢察署檢察官
被      告  劉翰陽


上列上訴人因被告詐欺等案件，不服臺灣臺北地方法院109年度
訴字第740號、110年度訴字第247號，中華民國110年4月14日所
為之第一審判決（追加起訴案號：臺灣臺北地方檢察署109年度
偵字第14457號、110年度偵字第25號），提起上訴，本院判決如
下：
    主  文
上訴駁回。
    理  由
一、追加起訴意旨略以：被告劉翰陽於民國109年2月初某日，加
    入真實姓名年籍不詳暱稱「安利」之人、陳竑捷（業經提起
    公訴，下稱本訴）所屬具有持續性及牟利性等結構性犯罪組
    織，擔任「監視收簿手」，負責監視收簿手領取詐欺集團向
    他人詐欺取得之人頭金融帳戶存摺、提款卡等物品，供該詐
    欺集團不詳成員使用，並共同意圖為自己不法之所有，基於
    詐欺、參與犯罪組織等犯意聯絡及行為分擔，先由真實姓名年
    籍均不詳之詐欺集團成員，向被害人曾紹恩以代辦申請貸款
    之不實理由，騙取曾紹恩將所申辦之台新銀行帳號00000000
    000000號帳戶之存摺、提款卡等物，郵寄至臺北市○○區○○○
    路○段000號統一超商○○門市，嗣由「安利」以「ANT MESSEN
    GER」通訊軟體聯絡劉翰陽、陳竑捷，於109年2月27日晚間7
    時37分許，由劉翰陽陪同陳竑捷共同前往上開門市，陳竑捷
    出面領取裝有上開台新銀行帳戶之存摺、提款卡之包裹，劉
    翰陽則負責在旁監看，領取完畢後，再共同前往「安利」指
    定之地點丟包，以此方式將所領取之包裹交予所屬詐欺集團
    供作犯罪使用。復承前犯意聯絡，先由真實姓名年籍均不詳之
    詐欺集團成員，於109年3月10日17時29分許起，以「假網購
    、真詐財」、「解除分期付款設定」等詐術行騙，致陳鴻閔
    、黃心彤陷於錯誤，分別以網路轉帳新臺幣（下同）1萬800
    0元、6萬1970元等至玉山銀行帳號000-0000000000000號之
    人頭帳戶內，嗣由「安利」以「ANT MESSENGER」通訊軟體
    聯絡劉翰陽、陳竑捷共同前往臺北市○○區市○○道○段000號全
    聯量販店○○○○店、臺北市○○區○○路000號地下一樓全聯量販
    店○○○○店，並由劉翰陽在旁監視陳竑捷於同日17時54分許起
    至19時止，持「安利」所屬詐欺集團指示不詳成員交付之該
    人頭帳戶提款卡，分別在①臺北市○○區市○○道○段000號全聯
    量販店○○○○店之ATM提款機提領1萬8005元（含跨行手續費）
    、②臺北市○○區○○路000號地下一樓全聯量販店○○○○店之ATM
    提款機提領四筆共6萬2020元（含跨行手續費）得逞，再依
    「安利」指示，將提領之款項連同人頭帳戶提款卡裝入牛皮
    紙袋，攜至臺北市松山區某公園之椅子上丟包，再由不詳詐
    欺集團其他成員取走，以此方式掩飾特定犯罪所得之本質、
    來源及去向，劉翰陽擔任監視取簿手之工作，每日可獲得10
    00元至2000元之報酬。因認被告涉犯違反組織犯罪防制條例
    第3條第1項後段之參與犯罪組織、洗錢防制法第14條之一般
    洗錢、刑法第339條之4第1項第2款之3人以上共犯之加重詐
    欺取財等罪嫌等語。
二、檢察官上訴意旨：
（一）臺灣臺北地方檢察署（下稱臺北地檢署）檢察官109年度
      偵字第14457號（下稱第二次追加）、110年度偵字第25號
      （下稱第三次追加）追加起訴書載明劉翰陽陪同陳竑捷先
      至統一超商○○門市領取曾紹恩遭詐騙而交付之台新商業銀
      行存摺及提款卡等物，再將該金融資料轉交供詐騙集團供
      作犯罪所用；另由劉翰陽在一旁監視，陳竑捷則出面方式
      領取詐騙款，二人再將贓款連同人頭帳戶提款卡等一併裝
      入牛皮紙袋後丟包而轉交詐騙成團成員，應屬數人共犯數
      罪之相牽連犯罪無疑，本案追加起訴劉翰陽在形式上為合
      法追加起訴。
（二）臺北地檢署檢察官於109年4月13日以109年度偵字第9198
      號偵結起訴陳竑捷（即本訴）後，即於109年5月26日以劉
      翰陽涉犯共同詐欺等罪分案，並於109年6月4日為第二次
      追加起訴，前後相隔不到二個月，且因劉翰與前案之陳竑
      捷二人所涉事實完全相同，法院如一併審理，在實質上亦
      有利訴訟經濟且不妨害陳竑捷之審判權利。
三、按起訴之程序違背規定者，應諭知不受理之判決，並得不經
    言詞辯論為之，刑事訴訟法第303條第1款、第307條分別定
    有明文。次按於第一審言詞辯論終結前，得就與本案相牽連
    之犯罪或本罪之誣告罪，追加起訴，刑事訴訟法第265條第1
    項定有明文。所稱「本案」係指「已經一般起訴之案件」，
    又所稱「相牽連之犯罪」，則指同法第7條所列：㈠一人犯數
    罪；㈡數人共犯一罪或數罪；㈢數人同時在同一處所各別犯罪
    ；㈣犯與本罪有關係之藏匿人犯、湮滅證據、偽證、贓物各
    罪者而言。上開條文之立法意旨無非係以案件一經起訴，起
    訴範圍隨之特定，若准許檢察官任意擴張追加起訴與本案非
    屬同一案件之案件，不僅減損被告之防禦權利，亦有損訴訟
    迅速之要求，惟若一概不許追加，則本可利用原已經進行之
    刑事訴訟程序一次解決之刑事案件，均須另行起訴，亦有違
    訴訟經濟之要求，故在被告訴訟權利、訴訟迅速審結，以及
    訴訟經濟之衡量下，特設上述第265條追加起訴之規定，使
    與「本案」有上列聯繫因素之案件，得在第一審辯論終結前
    追加起訴。亦即允許與本案相牽連之犯罪，在追求訴訟經濟
    及妥速審判下，得於第一審辯論終結前，以追加起訴方式與
    本案合併審判。又是否得追加之標準，係以「本案」做為判
    斷基準，僅在另案與「本案」具有聯繫因素者始得追加起訴
    ，故如同法第7條第1款「一人犯數罪」及第2款「數人共犯
    一罪或數罪」所稱之「人」，係指同法第265條第1項本案起
    訴書所載之被告而言，尚不及於因追加起訴後始為被告之人
    （最高法院108年度台上字第2552號、第4365號判決意旨參
    照）。是如與「本案」不具聯繫因素，而僅係與「本案」追
    加起訴之其他案件具有聯繫因素者，即不許再追加該另案，
    否則案件將不斷往外增生擴大，反而有害於本訴或追加起訴
    被告之訴訟防禦權及辯護依賴權之有效行使，與案件之妥速
    審結。
四、經查：
（一）陳竑捷加入詐騙集團後，擔任「收簿手」，並依指示於10
      9年3月13日11時15分許、12時41分許，分別至統一便利商
      店○○門市、新○○門市，領取黃馨慧、黃旗生遭詐騙而寄送
      之銀行帳戶存摺、提款卡等物，涉嫌觸犯組織犯罪防制條
      例與加重詐欺取財等罪，經臺北地檢署檢察官以109年度
      偵字第9198號提起公訴（即本訴），該案件之被告僅有陳
      竑捷一人，無論起訴書之當事人欄或犯罪事實欄，均未提
      及劉翰陽；嗣同署檢察官以陳竑捷為該詐騙集團分別於10
      9年2月27日、2月29日、3月11日領取曾紹恩、張峻毓、張
      翰祥交付之金融資料，涉嫌違反組織犯罪防制條例及犯加
      重詐欺取財等罪，以109年度偵字第10616號、第10836號
      、第10837號、第11150號案件追加起訴（下稱第一次追加
      ），所列之被告亦僅有陳竑捷一人，完全未提及劉翰陽有
      參與本案詐騙集團；嗣同署檢察官以劉翰陽加入該詐騙集
      團擔任「監視收簿手」，與陳竑捷共同收取曾紹恩寄發之
      台新商業銀行存摺、提款卡等資料，與所犯本訴有數人共
      犯一罪或數罪之相牽連關係，而以109年度偵字第14457號
      追加起訴劉翰陽（即第二次追加），由原審以109年度訴
      字第740號案件分案審理；嗣再以劉翰陽監督陳竑捷提領
      陳鴻閔、黃心彤遭詐騙之金錢，以110年度偵字第25號再
      追加起訴劉翰陽（即第三次追加），由原審另以110年度
      訴字第247號案件分案審理，有上開起訴書、追加起訴書
      等在卷可按（見偵字第25號卷第17頁至第19頁、偵字第14
      457號卷第91頁至第93頁，原審卷第7頁至第14頁）。
（二）從起訴書、歷次追加起訴書之內容觀之，本訴及第一次追加起訴之被告與犯罪事實均僅有陳竑捷一人，並無劉翰陽，而第一次追加之被害人為曾紹恩等人，嗣檢察官以劉翰陽與陳竑捷一同收取曾紹恩銀行存摺、提款卡為由，對劉翰陽追加起訴（即第二次追加），續以劉翰陽與陳竑捷共同提領贓款為由，再對劉翰陽追加起訴（即第三次追加）。惟檢察官第二次、第三次追加起訴案件與本訴及第一次追加間，自形式觀之，並未存有一人犯數罪（被告不同），或數人共犯一罪（前案被害人為黃馨慧、黃旗生，係陳竑捷單獨所犯，與劉翰陽無關）之情形。因此，檢察官第二次、第三次追加起訴劉翰陽涉犯加重詐欺取財等罪，與刑事訴訟法第265條第1項所定追加起訴之要件不符。雖第二次、第三次追加起訴均有論及劉翰陽與陳竑捷共犯詐欺犯行，然此究非起訴之本訴，自不能以之作為是否能依刑事訴訟法第265條規定追加起訴劉翰陽之判斷標準。檢察官提起上訴以第二次、第三次追加起訴書均提及劉翰陽與陳竑捷共同犯罪，足見與本訴間有相牽連案件，又將二人一同審理較符合訴訟經濟為由，指摘原判決不當等語，然此顯然無視本訴之被告僅有陳竑捷一人，所涉及之被害人為黃馨慧及黃旗生，與劉翰陽毫無關連，二者間非刑事訴訟法第7條、第265條第1項等規定所指具聯繫因素之相牽連犯罪。
五、綜上所述，原審判決以第二次、第三次追加起訴劉翰陽與本
    訴欠缺聯繫因素，而認檢察官之追加起訴程序違背規定，遂
    依刑事訴訟法第303條第1款、第307條規定，為公訴不受理
    判決，經核並無違誤。檢察官上訴意旨猶以上開陳詞指摘原
    判決不當，並無理由，爰不經言詞辯論，逕以判決駁回之。
據上論斷，應依刑事訴訟法第368條、第372條，判決如主文。
中　　華　　民　　國　　110 　年　　9 　　月　　27　　日
                  刑事第二庭  審判長法　官  遲中慧
                                    法　官  楊志雄
                                    法　官  邱筱涵
以上正本證明與原本無異。
如不服本判決，應於收受送達後20日內向本院提出上訴書狀，其
未敘述上訴之理由者並得於提起上訴後20日內向本院補提理由書
（均須按他造當事人之人數附繕本）「切勿逕送上級法院」。
                                    書記官  張玉如 
中　　華　　民　　國　　110 　年　　9 　　月　　28　　日